【裁判字號】    99,交聲,144
【裁判日期】    990209
【裁判案由】    交管條例聲異
【裁判全文】
臺灣板橋地方法院交通事件裁定         99年度交聲字第144號
原處分機關  交通部公路總局臺北區監理所
異  議  人
即受處分人  乙○○
上列異議人因違反道路交通管理處罰條例案件，對於交通部公路
總局臺北區監理所於民國98年12月1 日以北監營裁字第40-V0000
0000號所為之裁決處分，聲明異議，本院裁定如下：
    主  文
原處分撤銷。
乙○○不罰。
    理  由
一、原處分意旨略以：異議人乙○○所有之車號QBY-755 號輕型
    機車於民國98年5 月30日中午12時10分許，行經屏東縣枋山
    鄉○○村里○路3 之1 號時，因報廢登記之汽車仍行駛之違
    規行為，經警製單舉發，原處分機關乃依道路交通管理處罰
    條例第12條第1 項第9 款、第2 項，裁處罰鍰新臺幣（下同
    ）1 萬8 百元，車輛沒入。
二、異議意旨略以：異議人前將所有之車號QBY-755 號輕型機車
    寄給異議人在屏東之弟弟及弟媳使用，後來因為車號QBY-75
    5 號輕型機車故障無法繼續使用，異議人乃於97年12月1 日
    將之報廢，並準備過年回屏東時要將之拿往隔壁村賣給回收
    業者，但在異議人還沒回屏東時，異議人弟媳即已將車號QB
    Y-755 號輕型機車賣給住處附近的機車行老闆許清宏回收，
    許清宏也知道車號QBY-755 號輕型機車已經報廢，且因異議
    人母親跟許清宏認識，異議人之弟媳又是越南籍，所以沒有
    向許清宏要收據，結果過了半年異議人竟收到本件紅單，經
    過與許清宏聯繫，許清宏表示會去繳納罰鍰，後來又收到本
    件裁決書，才知道許清宏並沒有去繳納罰鍰，為此提出聲明
    異議，請求鈞院撤銷原處分等語。
三、按本條例之處罰，受舉發違反道路交通管理事件之受處罰人
    ，認為受舉發之違規行為應歸責他人者，應於舉發違反道路
    交通管理事件通知單應到案日期前，檢附相關證據及應歸責
    人相關證明文件，向處罰機關告知應歸責人，處罰機關應即
    另行通知應歸責人到案依法處理。逾期未依規定辦理者，仍
    依本條例各該違反條款規定處罰；汽車（含機器腳踏車）有
    報廢登記之汽車仍行駛之情形者，處汽車所有人3 千6 百以
    上1 萬8 百元以下罰鍰；前項第1 款中屬未依公路法規定取
    得安全審驗合格證明，及第2 款、第9 款之車輛並沒入之；
    道路交通管理處罰條例第85條第1 項、第12條第1 項第9 款
    、第2 項分別定有明文。而考以道路交通管理處罰條例之立
    法目的乃為加強道路交通管理，維護交通秩序，確保交通安
    全，其本質在維持行政上之秩序，達成國家維持交通秩序之
    行政目的，因而，對於違反本條例所規定行政上義務之行為
    人科以制裁，其性質上屬於行政秩序罰，準此，其處罰對象
    必限於違反行政上義務之人，倘非違反行政上義務之行為人
    ，則無受行政秩序罰之理由。
四、經查：
  (一)異議人堅決否認有前揭違規行為，並以前揭情詞置辯。按法
    院受理交通聲明異議案件，乃係對於舉發機關舉發而由原處
    分機關予以裁罰之行政處分審查其是否違法，本質上屬於行
    政爭訟，與普通法院審理刑事案件之原則有所不同。其舉證
    責任之原理，並非如刑事案件中，應超越任何合理懷疑始可
    為有罪判決者之嚴格程度。其舉證責任之原理，應與民事訴
    訟相類似，除有特別規定外，基本上準用民事訴訟法，由國
    家機關與人民二造，各自履行其主觀之舉證責任，在過程中
    各自提出證據。若窮盡各種證據方法，待證結果仍有不明時
    ，則由客觀之舉證責任危險分配原則，決定國家機關與人民
    二造何人應受敗訴危險，此參酌行政訴訟法第136 條規定準
    用民事訴訟法第277 條之規定自明。
  (二)又於本件中，異議人所有之車號QBY-755 號輕型機車，係由
    異議人以外之第三人「甲○○」駕駛，於98年5 月30日中午
    12時10分許，因行經屏東縣枋山鄉○○村里○路3 之1 號前
    時發生交通事故，經員警到場處理，並由舉發員警將違規駕
    駛人之人別資料、車主之姓名、地址詳載於前開舉發違反道
    路交通管理事件通知單依法舉發，此有前揭舉發違反道路交
    通管理事件通知單、屏東縣政府警察局枋寮分局98年12月25
    日枋警交字第0980018088號函各1 份在卷可稽，而異議人所
    有之車號QBY-755 號輕型機車係於97年12月1 日繳回號牌、
    行照報廢，於本件舉發日即98年5 月30日前即已由證人即異
    議人之弟媳阮麗婷出售予證人許清宏回收，於98年5 月30日
    當日，並係證人許清宏將車號QBY-755 號輕型機車出借予甲
    ○○使用一節，亦經證人阮麗婷、許清宏於本院審理中證述
    明確，並有機車車輛異動登記書1 紙在卷可佐，足見於本件
    舉發時，車號QBY-755 號輕型機車確已經出售予證人許清宏
    回收，而不在異議人之管領使用中，且於本件違規時點，駕
    車行經違規地點之人亦非異議人，而係證人許清宏之友人甲
    ○○無誤，是異議人前開所辯，洵屬有據。
  (三)又本件實際違規行為人即汽車駕駛人既非異議人，且異議人
    於知悉有本件違規後，已於98年12月4 日前往原處分機關陳
    述意見，亦有該交通違規案件陳述書1 紙在卷可憑，更益徵
    異議人已盡其注意並陳述意見之能事，實無可歸責之事由。
五、綜上所述，本件實際違規行為人既非異議人，且車號QBY-75
    5 號輕型機車於本件舉發日前即已經出售予證人許清宏回收
    而不在異議人之管領使用中，舉發當日亦係證人許清宏將之
    出借予第三人甲○○使用，原處分機關復未能舉證證明屬於
    汽車所有人之異議人在主觀上有何故意、過失或推定過失責
    任，則依行政罰法第7 條第1 項規定：「違反行政法上義務
    之行為非出於故意或過失者，不予處罰。」及無違反行政法
    上義務行為不得處罰，是本件應無從認定異議人有此違規行
    為，以及屬於汽車所有人之異議人在主觀上有何故意、過失
    或推定過失責任。從而，原處分機關不察，逕對異議人為前
    述裁罰，即難認為有理由，應認異議人之異議為有理由，自
    應由本院將原處分機關所為之原處分撤銷，改諭知異議人不
    罰，以昭審慎。
據上論斷，應依道路交通管理處罰條例第87條第2 項，道路交通
案件處理辦法第20條前段，裁定如主文。
中    華    民    國    99    年    2     月    9     日
                      交通法庭    法  官      曾淑娟
上列正本證明與原本無異。
如不服本裁定，應於裁定送達後5 日內，向本院提出抗告狀（應
附繕本），抗告於臺灣高等法院交通法庭。
                                  書記官      陳金鳳
中    華    民    國    99    年    2     月    10    日

司法院資訊處製作；財團法人民間司法改革基金會備份。
